臺北高等行政法院判決
                                      100年度訴字第473號
                                   100年10月27日辯論終結
原      告　香港商亞太星空傳媒有限公司台灣分公司
代　表　人　查佛利
訴訟代理人　李淑婉　律師
被      告　國家通訊傳播委員會
代　表　人　蘇蘅
訴訟代理人　徐巧文
          　張勝騰
上列當事人間衛星廣播電視法事件，原告不服行政院中華民國10
0 年1 月14日院臺訴字第1000090675號訴願決定，提起行政訴訟
，本院判決如下：
    主  文
訴願決定及原處分均撤銷。
訴訟費用由被告負擔。
　　事實及理由
一、事實概要：
    原告經營衛視中文台頻道，於民國99年3 月25日21時59分播
    送之「麻辣天后宮」節目，以「女人最困擾的下半身問題」
    為主題，在該節目現場擺放按摩椅，由主持人邀請來賓試坐
    ，介紹按摩椅使用方法及效果。被告審查結果，認為系爭節
    目表現出媒體為某種商品宣傳的意涵，致廣告未與節目分開
    ，原告已違反衛星廣播電視法第19條第1 項規定，而依同法
    第37條第1 項第1 款規定，以99年7 月29日通傳播字第0994
    80 32440號裁處書，對原告裁處罰鍰新臺幣（下同）60萬元
    ，並應立即改正，依衛星廣播電視法相關規定製播節目。原
    告不服提起訴願，經決定駁回後，提起本件行政訴訟。
二、原告主張：
１、系爭節目中雖出現特定商品，但未違反衛星廣播電視法第19
    條第1項規定，原處分違反憲法第23條法律保留原則、法律
    明確性原則及行政程序法的明確性原則。查衛星廣播電視法
    第19條第1 項「節目應維持完整性，並與廣告區分」的規定
    ，認定標準不明確，節目中出現特定商品是否即當然認定節
    目已失完整性，或當然發生節目與廣告無法區分結果？節目
    完整性或廣告區分的認定標準為何？未有明確區分標準及何
    種節目內容構成廣告的規定，被告應一一說明，在未具體說
    明前，被告裁量權及行政行為的行使，已違背明確原則。
２、原處分違反行政程序法第7 條平等原則。
(1)、99年3月18日年代MUCH台播出今晚誰當家節目，節目內容與
    系爭節目有相同產品的宣傳及展示；99年4 月19日TVBS歡樂
    台播出女人我最大節目，亦有類似產品產示；99年4月19日
    中天綜合台播出大學生了沒節目，亦邀請與系爭節目相同來
    賓－按摩纖體達人吳靜怡，介紹與TVBS歡樂台相同按摩器。
(2)、被告對相同節目內容應秉持相同標準及見解為處理，此3 個
    節目均對健康器材為推介及宣傳，但被告對上述節目並未認
    定其等違反衛星廣播電視法第19條第1 項規定，足見原處分
    欠缺明確裁量標準，違反誠信原則及平等原則，請法院調閱
    相關節目光碟，以證明原告所言為真。
３、原處分未符比例原則：
(1)、被告依法擁有是否裁罰裁量權，且常就具體案件對原告等相
    關頻道商為行政指導。除頻道商的恣意妄行外，對具體節目
    的適當與否，如情節非重大，被告本應先以行政指導方式，
    被告捨此不為，率予裁罰，顯悖比例原則。
(2)、系爭節目若確違反衛星廣播電視法第19條第1 項規定，被告
    應先依同法第35條規定予以警告，而非逕依第36條第1 款規
    定裁罰，原處分明顯違反法令。
(3)、依被告研擬之衛星廣播電視法修正草案，考量市場運作實際
    狀況及需求，參酌歐盟、美、英等國立法，新增「贊助」及
    「置入性行銷」相關規定，即放寬增訂得於節目中為贊助及
    置入性行銷，但須揭露相關訊息之規定，其修正理由為「鑑
    於新興商業促銷形式眾多，為維護消費者知的權益，要求媒
    體有責任揭示清楚且正確的廣告資訊，增訂第五項要求揭露
    贊助節目者資訊義務」可知被告知悉亦認同贊助及置入性行
    銷為媒體業務普遍存在現象，並認為適度揭露贊助者訊息為
    保護消費者權益之必要條件。況原告於系爭節目內容完全未
    提及任何特定商品之特定品牌名稱、價格，亦未向觀眾推介
    購買任何特定商品，在系爭節目的廣告時段，亦未播出任何
    品牌的按摩椅廣告，應認系爭節目未違反衛星廣播電視法第
    19條第1項規定。
(4)、原告因信賴今晚誰當家與系爭節目的內容相類似而未經被告
    裁罰，始播出系爭節目，應無任何違法，原處分認事用法均
    有違誤。
４、原處分違反國家通訊傳播委員會（以下簡稱通傳會）組織法
    第8 條規定，構成缺乏事務權限或重大明顯瑕疵情事，應屬
    無效：
(1)、依通傳會組織法第8 條第1 項、第2 項第5 款、第9 條第3
    項規定可知，通傳會針對通訊傳播業務處分案之審議，須經
    委員會議以委員總額過半數決議為之，方屬適法。但原處分
    係依被告99年7 月23日第241 次分組委員會議決議裁處，分
    組委員會組成僅3 人，顯與委員會議由7 人組成，至少應有
    4 名委員同意方能作成裁處決議之正當程序不同，且相關法
    令未明定分組委員會議之職權及權限內容，更無分組委員會
    議可取代委員會議職權之法律規定，被告逕以分組委員會議
    取代依法應由委員會議決議之事項，構成缺乏事務權限或重
    大明顯瑕疵，應屬無效。
(2)、通傳會組織法未明文規定分組委員會議享有與委員會議相同
    權限，且同法第8 條第2 項明定「通訊傳播業務之公告案、
    許可案及處分案之審議」等事項應由委員會議決議，不得授
    權內部單位分層負責。被告逕將系爭案件之審議交由分組委
    員會議行之，已違反通傳會組織法第8條規定，並與行政機
    關應依法行政原則相悖。
５、聲明求為判決：
　　1 訴願決定及原處分均撤銷。
　　2 訴訟費用由被告負擔。
三、被告抗辯：
１、原告經營的衛視中文台頻道播送之系爭節目內容未與廣告明
    顯分開，已違反衛星廣播電視法第19條第1 項規定，應依同
    法第37條第1 項第1 款規定裁處。原告本次違法時間比例為
    1/4 以下，列為普通等級，3 年內曾因相同違法事證，經被
    告以96年12月17日通傳播字第09600386950 號、97年11月24
    日通傳播字第09700286950 號、98年7 月31日通傳播字第09
    848028030 號、98年10月5 日通傳播字第09800339300 號、
    98年10月9 日通傳播字第09800371250 號、98年12月31日通
    傳播字第09848050400 號及99年1 月11日通傳播字第098004
    57990 號等裁處書計裁罰7 次。依國家通訊傳播委員會裁處
    廣播電視事業罰鍰案件處理要點（以下簡稱裁罰處理要點）
    ，按違法情節、事業3 年內受裁處次數等事項，分別採計10
    分、14分，計積分24分，對照違法等級及罰鍰額度參考表係
    屬第3 級，對應衛星廣播電視法第37條之罰鍰額度裁處60萬
    元，經被告99年7 月23日第241 次分組委員會議決議後裁處
    ，認事用法並無違誤。
２、衛星廣播電視法第19條第1 項的規定，係為避免電視台假節
    目之名，行廣告之實，使消費者在未有防禦心理下，受置入
    性影響而不自覺，有害公眾利益與消費者權益。法律既已明
    示節目內容不應具有任何廣告意味，即任何與廣告宣傳有關
    內容，均不得於節目進行中出現，此規定至為明確。經審酌
    系爭節目的內容，依節目廣告化或廣告節目化之認定原則，
    足認系爭節目為特定商品廣告之意圖及行為，並藉資訊提供
    手段推介宣傳特定商品，屬使不特定多數人得共聞共見所介
    紹特定商品之相關訊息，足以引起閱聽眾消費慾望，不因節
    目中未指出特定商品品牌或廠商名稱而減損廣告效果。節目
    廣告化或廣告節目化之認定原則訂定，除作為主管機關認定
    事實及行使裁量權基準外，亦供電視業者編審人員審片之依
    據標準，原告為許可設立之衛星廣播電視事業，知悉本案所
    涉法規，所製作節目或廣告，應注意有無違反相關法令規定
    ，況在此之前，原告因違反衛星廣播電視法第19條第1 項規
    定，3 年內經被告核處7 次，尤應注意節目與廣告之區分，
    原告任令違規節目播送，自應負責。被告依衛星廣播電視法
    第19第1 項、第37條第1 項第1 款規定對原告裁處，無違法
    律保留原則。
３、被告對於電視媒體涉有明顯推介宣傳產品或服務違法情事，
    係就個案事證審視認定，依法裁處。本件所涉違法情事與另
    案是否涉及違法無關，原告不能因被告未及處理其所指之另
    案，據為免責依據。原告經多次核處，應檢討其利用社會媒
    體資源播放廣告化節目，所辯並不足採。又系爭節目經被告
    審酌認定情節已達違法程度，即應依法裁處，被告不得採行
    不具法律上強制力之行政指導而不予裁罰，本件原處分裁處
    結果，並未違反比例原則。
４、查衛星廣播電視法修正草案第30條前段規定：「衛星廣播電
    視事業及境外衛星廣播電視事業之分公司或代理商播送之節
    目應能明顯辨認，並與其所插播之廣告區隔。」是不論原衛
    星廣播電視法第19條第1 項或修正草案所揭示意旨，均要求
    電視節目應與廣告明顯區分。
５、通傳會組織法第8 條第2 項第5 款所稱不得為前項之授權，
    是指不得授權內部單位而言，依同法第9 條第4 項規定，分
    組委員會係另一種委員會形態，非內部單位，不在前揭規定
    禁止授權範圍之列。被告提報分組委員會議審議通過的案件
    ，係為處理組織法條文案件，並兼顧人民權益及行政效能，
    依被告處理公告案許可案及處分案作業要點（以下簡稱作業
    要點）第2 點規定，委員會議於審議案件時，綜合考量裁量
    性質、管制程度、權益影響、案件數量及時程急緩等因素，
    得依通傳會組織法第9 條第4 項規定交由分組委員會議審議
    。原處分裁罰金額未達作業要點第3 點第20款規定的罰鍰額
    度100 萬元以上，交由分組委員會議審議，於法並無不合。
６、通傳會組織法第9 條第4 項規定乃同條第3 項的例外規定，
    分組委員會議之組成及其運作，自然無法與委員會議要求一
    致，若分組亦要求委員總數過半數同意行之，與召開委員會
    議由4 位委員出席並取得全體出席委員同意無異，則為何立
    法規定被告得經委員會議決議，召開分組委員會議，顯見通
    傳會組織法第9 條第4 項規定係例外規定，分組委員會議決
    議同意人數不受同條第3項委員會議決議人數之限制。
７、聲明求為判決：
　　1 原告之訴駁回。
　　2 訴訟費用由原告負擔。
四、本院的判斷：
１、如事實概要欄所載之事實，為兩造不爭執，並有被告99年7
    月23日第241 次分組委員會議紀錄及原處分附於原處分卷可
    佐，此部分事實，足堪認定。
２、至被告認為系爭節目表現出媒體為某種商品宣傳意涵，致廣
    告未與節目分開，已違反衛星廣播電視法第19條第1 項規定
    ，而分組委員會係另一種委員會形態，非被告內部單位，通
    傳會組織法第9 條第4 項係同條第3 項的例外規定，被告依
    作業要點規定，將本件交由分組委員會議審議，於法並無不
    合；原告則主張其未違反衛星廣播電視法第19條第1 項規定
    ，原處分違反法律保留原則、明確性原則、平等原則、比例
    原則，且原處分係被告以分組委員會議決議，有違通傳會組
    織法規定等語。經查：
(1)、為充分落實委員制精神，被告原則上應以委員會議之合議作
    為決策方式，但為增進行政效率，部分業務得經委員會議決
    議授權內部單位分層負責決行。因被告係採合議制，所以對
    具相當重要性之事項，原則上應經委員會議決議。又通傳會
    組織法第8 條第2 項第5 款所定「通訊傳播業務之公告案、
    許可案及處分案」的範圍相當廣泛，舉凡被告就通傳會組織
    法第2 條所列職掌而為之各項監督、調查及裁決事項，均需
    經由公告、許可或處分來處理。通傳會組織法第8 條第1 項
    、第2 項第5 款即規定：「本會所掌理事務，除經委員會議
    決議授權內部單位分層負責者外，應由委員會議決議行之。
    下列事項應提委員會議決議，不得為前項之授權：……五、
    通訊傳播業務之公告案、許可案及處分案之審議。……」足
    見，關於通訊傳播業務之公告案、許可案及處分案的審議，
    非屬可授權內部單位分層負責的事務，應由委員會議決議行
    之，以落實委員合議制公正、客觀及專業的精神。
(2)、又通傳會組織法第4 條第1 項規定：「本會置委員七人，均
    為專任，……」第9 條第3 項規定：「會議之決議，應以委
    員總額過半數之同意行之。」可知，被告委員會議之決議必
    須是以全體委員過半數之同意為之，始為合法。通傳會組織
    法第9 條第4 項雖規定：「本會得經委員會議決議，召開分
    組委員會議。」惟條文並未規定分組委員會議可以取代委員
    會議，就其法定職掌作成最終決議，亦未排除委員會議之決
    議須有4 位以上委員同意之強行規定，而委員會議並不等同
    於分組委員會議，通傳會組織法第8 條第1 項、第2 項已明
    定係委員會議，自不能任由被告以少數委員組成分組委員會
    議，而另行異於通傳會組織法第8 條關於通訊傳播業務公告
    案、許可案及處分案之審議決議程序。
(3)、再者，關於行政處分作成應遵守的正當程序規定，乃立法的
    裁量權限，行政機關非經法律授權不得逕以命令或規則變更
    。查作業要點並無法律授權，係被告就內部組織、事務分配
    、業務處理方式所訂定的一般性規定，而被告對通訊傳播業
    務處分案的審議，應由委員會議決議，已如前述，則作業要
    點就此牴觸通傳會依通傳會組織法第8 條第1 項、第2 項第
    5 款規定部分，即屬無效，不得援為作成行政處分之準據。
(4)、此外，法律明定獨立機關須經委員會議審議，始得作成負擔
    處分，目的在貫徹委員制精神，期經由合議制認定違規事實
    及行使裁量權，確保認事用法的專業精確與公正客觀，為保
    障處分相對人利益而設的必要程序。行政程序法第114 條第
    1 項第4 款及第2 項並規定：「違反程序或方式規定之行政
    處分，除依第111 條規定而無效者外，因下列情形而補正︰
    ……四、應參與行政處分作成之委員會已於事後作成決議者
    。……」「前項第2 款至第5 款之補正行為，僅得於訴願程
    序終結前為之；得不經訴願程序者，僅得於向行政法院起訴
    前為之。」是依法須經委員會議決議始得作成的行政處分，
    如未經決議或參與會議決議之委員組成不合法，其據以作成
    的行政處分即屬違法，倘未予補正，自構成撤銷之原因。
(5)、被告所為之原處分，係屬通傳會組織法第8 條第2 項第5款
    通訊傳播業務之處分案，依前揭規定及說明，本件處分案之
    審議應由委員會議決議，並經全體委員總額過半數同意行之
    ，程序方為合法。但原處分僅經被告99年7 月23日第241 次
    分組委員會議決議，由3 名委員即委員謝進男、翁曉玲、劉
    崇堅等3 人審議通過本件處分案，有該次分組委員會議紀錄
    附於原處分卷可佐，已然違反通傳會組織法第8 條第1 項、
    第2 項第5 款應由委員會議決議行之的規定，自有違誤。被
    告表示通傳會組織法第9 條第4 項係同條第3 項例外規定，
    其得依作業要點規定，將本件交由分組委員會議審議等語，
    並不可取。
五、綜上，本件原處分作成因未經被告委員會議之決議，於法有
    違，訴願決定未予糾正，亦有未合，原告訴請撤銷，為有理
    由，應由本院撤銷訴願決定及原處分，由被告依法另為適法
    處分。
六、本件為判決基礎之事證已臻明確，兩造其餘爭點暨相關陳述
    及舉證，核與判決結果不生影響，爰不一一論述，併予敘明
    。
七、結論，本件原告之訴為有理由，依行政訴訟法第98條第1項
    前段，判決如主文。
中　　華　　民　　國　　100　 年　　11　　月　　17　　日
　　　　　　　　　  臺北高等行政法院第二庭
                          　　審判長法  官　黃本仁
                             　　　 法  官　曹瑞卿
                            　 　　 法  官　蘇嫊娟
上為正本係照原本作成。
如不服本判決，應於送達後20日內，向本院提出上訴狀並表明上
訴理由，如於本判決宣示後送達前提起上訴者，應於判決送達後
20 日內補提上訴理由書(須按他造人數附繕本)。
中　　華　　民　　國　　100　 年　　11　　月　　17　　日
　　　　　　　　　　　　　　　　　　書記官　陳清容